臺灣臺中地方法院刑事判決　　　　　　 100年度選訴字第30號
公　訴　人　臺灣臺中地方法院檢察署檢察官
被　　　告　黃奇正
選任辯護人　楊雯齡　律師
上列被告因違反公職人員選舉罷免法案件，經檢察官提起公訴（
99年度選偵字第68、110號），本院判決如下：
    主  文
黃奇正無罪。
    理  由
一、公訴意旨略以：黃奇正係民國99年第1 屆直轄市臺中市石岡
    區萬興里里長候選人林美玉（無證據足證林美玉知情）之樁
    腳。黃奇正為圖使林美玉順利當選，竟基於對有投票權之人
    行求、期約、交付不正之利益而約有投票權之人將票投給林
    美玉之犯意，於民國99年11月中旬某日上午，在臺中市○○
    區○○里○○路○○路邊，以每票新臺幣（下同）2,000 元
    之代價交付現金10,000元予黃梅玉（黃梅玉所涉投票受賄罪
    部分，經檢察官另為緩起訴處分確定），用以行求黃梅玉於
    99年11月27日里長選舉投票當日將票投予林美玉，同時請黃
    梅玉轉知設籍在同戶之羅詩帆、羅健峰、羅濟欽、陳淑嫻均
    投票予林美玉。黃梅玉則基於收受賄賂之犯意，當場允諾並
    收受該賄款。因認被告涉犯公職人員選舉罷免法第99條第1
    項之對於有投票權人交付賄賂罪嫌云云。
二、按犯罪事實應依證據認定之，無證據不得認定犯罪事實；又
    不能證明被告犯罪者，應諭知無罪之判決，刑事訴訟法第15
    4 條第2 項、第301 條第1 項前段分別定有明文。次按刑事
    訴訟法第161 條已於91年2 月8 日修正公布，修正後同條第
    1 項規定：檢察官就被告犯罪事實，應負舉證責任，並指出
    證明之方法。因此，檢察官對於起訴之犯罪事實，應負提出
    證據及說服之實質舉證責任。倘其所提出之證據，不足為被
    告有罪之積極證明，或其闡明之證明方法，無從說服法官以
    形成被告有罪之心證，基於無罪推定之原則，自應為被告無
    罪判決之諭知（最高法院92年度臺上字第128 號判例可資參
    照）。次按為證明證人不利於被告之供述確屬事實，即尚須
    另有其他必要之補強證據，用以補足證人不利被告供述之證
    明力，始得採為斷罪之資料。且所謂之補強證據，則指除證
    人不利被告之供述外，其他足以證明該供述之事實確具有相
    當程度真實性之證據而言，雖所補強者，非以事實之全部為
    必要，但亦須因補強證據與該項陳述之相互利用，足使犯罪
    事實獲得確信者，始足當之（最高法院100 年度臺上字第40
    71號判決意旨可資參照）。
三、本件公訴人認被告涉犯公職人員選舉罷免法第99條第1 項對
    於有投票權之人交付賄賂罪嫌，無非以證人黃梅玉於警詢、
    偵訊之證述及黃梅玉全戶戶籍資料等為其主要論據。訊據被
    告堅決否認有何上開犯行，辯稱：伊沒有賄選，亦未將10,0
    00元交付黃梅玉及要求黃梅玉等同戶籍內之人投票予林美玉
    等語（見本院卷第40頁）。經查：
  (一)臺灣臺中地方法院檢察署於99年11月21日接獲妨害選舉案件
    情資，於同月23日11時43分以證人身分傳喚黃梅玉到臺中市
    政府警察局東勢分局接受檢察官訊問後，臺灣臺中地方法院
    檢察署於同日，以有相當理由認為情況急迫，有對被告位於
    臺中市○○區○○路豐勢路萬墩巷70之21號住所實施逕行搜
    索之必要，因而核發實施逕行指揮書。臺中市政府警察局東
    勢分局根據前開逕行搜索指揮書，於同日18時15分許，逕行
    搜索被告前開住處，扣得記事本2 本及便條紙2 張。嗣於10
    0 年1 月24日，檢察官以被告身分訊問黃梅玉；復於同月31
    日，認黃梅玉犯刑法第143 條第1 項之投票受賄罪，以99年
    度選偵字第110 號為緩起訴處分確定等情，有臺灣臺中地方
    法院檢察署實施逕行搜索指揮書、妨害選舉案件情資提報表
    、臺中縣警察局東勢分局搜索扣押筆錄、扣押物品目錄表及
    臺灣臺中地方法院檢察署檢察官緩起訴處分書等件在卷（見
    警卷第2 頁，選他卷第1 至6 頁，選偵卷第33頁），堪信屬
    實。惟被告是否於99年11月中旬某日上午，將10,000元交予
    證人黃梅玉，並要求黃梅玉及設籍於同戶之有投票權人均應
    投票予林美玉，則應另有積極證據證明，本院尚難僅以證人
    黃梅玉於其自身涉犯之投票受賄罪案件中自白犯罪，且檢察
    官對證人黃梅玉為緩起訴處分確定，即認被告確有上揭犯行
    ，合先說明。
  (二)證人黃梅玉先於(1)99年11月23日11時43分偵訊中證稱：「（
    有無人拿10,000元給你？）有，是黃奇正」、「（黃奇正於
    何時地拿10,000給你？）上星期的平日上午，確切時間我不
    記得了，地點在臺中縣豐勢路的馬路旁，那是我工作場所的
    附近，黃奇正拿10,000元給我，說是要給我們家的，因為我
    們家剛好有5 票。我問黃奇正是林櫻的嗎，黃奇正跟我說是
    他太太的」、「（黃奇正拿10,000元給妳，要你選林櫻的太
    太，妳有無說好？）有」、「（黃奇正如何會在馬路上遇到
    你？）我當天早上是要去買早點，黃奇正也是去買早點，後
    來我們兩人都買好早點，要走出店面的時候，黃奇正就從背
    後叫我，說要拿給我，問我好不好，我就問他說是不是要選
    給林櫻，他就說是林櫻他太太，我就說好，他沒有說要拿什
    麼，不過我知道他是要拿錢給我，後來我在8 點的時候就去
    豐勢路上班，當時我在洗菜，黃奇正就騎腳踏車過來，我看
    到他我就走過去他那裡，當時只有我們兩個人，黃奇正就拿
    錢給我，我就把錢收下來」等語（見選他卷第21至22頁）；
    復於(2)99年11月23日12時26分警詢時供述：「黃奇正替里長
    候選人林美玉以現金向我買票」、「（何時、何地收到黃奇
    正買票賄選款項？金額多少？）約在上星期4 或星期5 （11
    月18或19日），在臺中縣石岡區○○路與萬墩街口收到黃奇
    正交付每票2,000 元，共計10,000元之現金。（黃奇正交付
    你現金時談話內容為何？）交付時並未談話，只是當日早上
    約6 、7 時與黃奇正在早餐店相遇時，黃奇正問我說，我拿
    給你，你要不要，我回稱，是林櫻的嗎？他說是他老婆林美
    玉的，就離開了。（你與黃奇正再度見面是雙方約定的嗎？
    ）是黃奇正主動到我工作地方找我當面交付我現金，面額1,
    000 元之鈔票計10張」、「（你所收到的10,000元是否包含
    你家中另4 票之金錢？) 是的」等語（見選他卷第26頁）；
    再於(3)本院審理時證稱：「（99年11月間有無向被告拿到10
    ,000元？）有。（是否可以說明為何會拿到10,000元？）我
    6 點時買早點出來，看到被告出來跟我講要選里長」、「（
    當時被告如何跟你講？何原因？在那裡拿到10,000元？）他
    沒有說，但我知道是選林美玉，我知道是她。我在我工作上
    班那裡拿到10,000元，是上班的時候拿到的。我平常都是在
    外面洗菜，我們本來就認識，被告就拿錢給我，他知道我在
    自助餐工作」等語甚詳（見本院卷第76、77頁）。依此，證
    人黃梅玉於偵訊、警詢及本院審理中，就伊如何與被告在早
    餐店相遇，被告如何行求、期約及交付賄款，交付賄款之時
    間、地點及數量等情證述甚詳。惟被告否認有本件投票交付
    賄款犯行，且證人黃梅玉就其自身涉犯之投票受賄罪嫌，亦
    經檢察官認其自白犯罪，為緩起訴處分確定，已如前述。則
    證人黃梅玉是否為求獲邀輕典，進而任意指訴或嫁禍他人，
    並為虛偽陳述，亦非無疑。是除證人黃梅玉前揭不利於被告
    之一致證述外，仍應有足以令人確信為真實之補強證據，始
    得資為不利於被告之犯罪證據。
  (三)又證人黃梅玉於本院審理時固證稱：「我們（即黃奇正與黃
    梅玉）是同村的」、「（拿到10,000元，錢究竟是本件被告
    交給妳的，還是第5 鄰鄰長鄭和明交給妳的？）是被告交給
    我的」、「（你家電話幾號？）00000000號」、「（你知道
    被告平常的交通工具為何？）腳踏車。（被告平常有無外號
    或綽號？）我們叫他胖摩。（在你們同村有沒有一位胖摩的
    人，但是是開計程車的？) 有，那是我的同學叫鄭和明。（
    鄭和明是否在本件99年11月27日里長候選人期間，剛好是石
    岡區萬興里第5 鄰長？）是的」、「（本件被告綽號除了胖
    摩外，還有無其他綽號？）謝進」等語（見本院卷第76、78
    、79頁）。惟本院依職權勘驗警方蒐證錄音光碟，勘驗結果
    為（「詹」為警方人員、「表」為綽號「老表」之人）：「
    表：不然，我叫1 個女性，她拿的很…（無法辨識）
    詹：啊有拿到嗎？
    表：有啊有拿到，拿1萬，她拿1萬…1萬多塊還是…
    詹：親身拿去的嗎？
    表：不是，我幫你問看看。
    詹：嘿呀，你…如果可以叫她來啦，馬上我就把她帶回去作
        一作，就讓你們比較好選了啦。
    （中間對話省略）
    詹：啊有拿到嗎？
    表：有啊有拿到。
    詹：確定有拿到？
    表：梅玉啊…（與黃梅玉通話，疑似客家語言，無法辨識）
    表：把她拿去辦啦。
    詹：拿多少你知道嗎？
    表：啥？
    詹：拿多少你知道嗎？
    表：拿差不多…
    詹：1票2,000不是？
    表：1票、2票、3票、4票、5票、6票…
    （中間對話省略）
    表：我這邊沒她的號碼，她怎麼敢請教？
    詹：沒，啊你那…你那個聯絡簿上面不就有了？
    表：25816…
    詹：嗯。
    表：601。
    詹：601，她那個什麼名？
    表：黃梅玉，欸，黃梅玉。
    （中間對話省略）
    表：她那個第5鄰，她現在跟我說鄰長發的。
    詹：鄰長發的喔？
    表：嘿。
    詹：鄰長什麼名字？
    表：欸，鄭和明，鄭成功的鄭。
    （中間對話省略）
    詹：啊這個是鄰長拿去發的喔？不是這個「胖摩」（音譯）
        唷？
    表：這個也是「胖摩」，他開計程車。
    詹：靠杯喔，他也叫做「胖摩」唷？
    表：嘿。
    詹：綽號也叫做「胖摩」不是？
    表：人家都叫他…（無法辨識），啊在騎腳踏車那個是人家
        都叫他「謝定」（音譯）啦，你知道？叫做黃奇正，人
        家都叫他「謝定」。
    詹：啊這個「胖摩」是在開計程車？
    表：嘿。在「頭湖」（音譯）時，曾經來那邊作…跟你也很
        好嘛，啊問他…
    詹：你剛剛打是打0000000 （表：嘿）那支電話給他的不是
        ？52歲唷？5 票，她剛剛電話中已經有跟你確定說…
    （中間對話省略）
    詹：要我先…這個是你說第5 鄰的喔？黃梅玉（發音誤為黃
        美玉），她有冠夫姓嗎？
    表：沒有。
    詹：這個也有丈夫的啦喔？
    表：嗯。
    詹：鄭和明，啊鄭和明是他們第5鄰的鄰長？
    表：就是他會…（無法辨識）確定看哪個比較好講（下略）
    」，有本院勘驗筆錄在卷可佐（見本院卷第46至47頁）。綜
    觀上開對話內容，可知「老表」撥打電話向證人黃梅玉求證
    後，向在場之警方人員告知交付賄款之人為「第5 鄰鄰長鄭
    和明」，而非被告。此外，被告與「鄭和明」雖具有相同綽
    號「胖摩」，但被告除該綽號外，尚有別稱「謝進（或謝定
    ）」，且其交通工具為腳踏車，亦與開計程車為業之「鄭和
    明」不同，足認警方蒐證時所得之情資，乃係以開計程車為
    業之「第5 鄰鄰長鄭和明」交付選舉賄款予證人黃梅玉，而
    非以腳踏車代步之被告。再參以證人黃梅玉於本院審理自承
    其與被告為同村村民，且與「鄭和明」為同學關係等情，則
    對證人黃梅玉而言，欲明白區分交付選舉賄款之人，實非難
    事。準此，證人黃梅玉雖於警詢、偵訊及本院審理中均證稱
    賄款來源為被告一節，惟與員警蒐證結果不符，則證人黃梅
    玉是否刻意迴護與自己關係較為親近之人士，或權衡利害關
    係後，選擇以對自己危害最小之方式，進而恣意供述他人犯
    罪，甚至圖謀取得自身法律上之有利處分，實非全然無疑。
    是證人黃梅玉前揭歷次證述，與員警蒐證錄音光碟及本院勘
    驗筆錄不符，自難作為被告犯罪事實之補強證據。
  (四)此外，證人黃梅玉就賄款10,000元之去向為何一節，先於(1)
    警詢時供稱：「（你所收到之新臺幣10,000元現於何處？)
    我花完了」、「（你家人是否知道你有收這10,000元？）我
    家人不知道」云云（見選他卷第26頁）；復於(2)偵訊時供稱
    ：「（你拿到的10,000元在何處？）我花掉了」云云（見選
    他卷第87頁）；再於(3)本院審理時證稱：「（10,000元現在
    在哪裡？) 就如我在偵查庭所說的，我先花掉，後來我補10
    ,000元給地檢署緩起訴繳交之公益捐。（對於妳在警局及偵
    查中所言，你在99年11月18、19日你說有收到被告交給妳的
    10,000元，但檢察官在11月23日對你進行訊問時，問你10,0
    00元的下落時，妳說都花光了，但18日到23日的清晨，你要
    花掉10,000多元嗎？）我錢都已經分給羅詩帆、羅健峰、羅
    濟欽、陳淑嫻他們了」云云（見本院卷第79頁）。是證人黃
    梅玉就其收受賄款後，有無轉交予同戶籍內之羅詩帆等人，
    抑或自行花用殆盡等情，前後互異其詞，足認證人黃梅玉之
    證詞，尚非全無瑕疵。況證人黃梅玉於本院審理時尚證述：
    「（妳平常的家用費用多少？）平常家庭開銷都是我在買，
    我要負責支付的費用有買菜、瓦斯費等。（1 天買菜的費用
    多少？）1 天家庭吃上面的費用約500 元左右。（每天都需
    要買菜嗎？）大部分。（瓦斯費用多久叫1 次？）1 個多月
    叫1 次，瓦斯1 桶大約800 元左右。另煮菜及洗澡費用也差
    不多800 元，合計2 桶約1, 600左右。（妳的小孩有沒有需
    要妳支付任何的學雜費、補習費？) 不用。我只要負責買吃
    的」等語（見本院卷第79頁），益徵被告平日既僅需支出飲
    食、瓦斯等家庭費用，而無其他大筆花費，則其於99年11月
    23日警詢時稱於同月18、19日收受之賄賂10,000元已花用殆
    盡，顯與常情有違，益徵證人黃梅玉於警詢、偵訊及本院審
    理中之證述，難認全屬真實而可採信。
  (五)至於臺中市政府警察局東勢分局於99年11月23日18時15分許
    ，逕行搜索被告位於臺中市○○區○○路豐勢路萬墩巷70之
    21號住處時，扣得被告所有之記事本2 本及便條紙2 張，已
    如前述。本院於審理期日依職權勘驗上開扣案物，勘驗結果
    為：在筆記本內未撕下而有記載數字之紙張共計有3 張；另
    已撕下而有記載數字之紙張共計有2 張，其中1 張為雙面均
    有記載文字，因此有記載文字之紙張共計6 面等情，有勘驗
    筆錄在卷（見本院卷第80頁），本院並當庭影印上開有記載
    文字之紙張共計6 面附卷（見本院卷第84至89頁）。觀之卷
    附便條紙影本6 紙，其中本院卷第84頁所附紙張內容，自數
    字記載方式，一望即知為加法、減法及乘法之數學算式；另
    本院卷第85至89頁所附之紙張，亦屬數字加法之計算，除該
    批該紙張上印有「石岡區萬興里里長候選人林美玉懇請支持
    」、「服務電話」等印刷體外，並無記載任何有關選舉文字
    之字樣，益徵被告先於(1)警詢時辯稱：「（扣案之4 張有紀
    錄之便條紙上所紀錄之數字代表何意思？）是我看電視時，
    與我孫子玩時所紀錄的，不代表任何意思」等語（見選他卷
    第49頁）；復於(2)偵訊時辯稱：「（這次有在你家扣到石岡
    鄉萬興村里長候選人林美玉的競選便條紙2 本，另外還有2
    張你撕下的便條紙，上面寫的數字是什麼意思？）是我跟我
    孫子在看電視的時候，我跟我孫子隨口唸的數字，他跟我說
    爺爺你算算看多少」等語（見選他卷第52頁），實屬有據，
    應可採信。又臺中市政府警察局東勢分局員警於被告住處扣
    得記事本2 本及便條紙2 張後，因該等扣案物僅有6 面有記
    載相關數字，欲檢視該批扣案物有本院卷第84頁所附之紙張
    ，並不需要花費許多時間，且可以輕易發現為數學算式。惟
    臺中市政府警察局東勢分局於99年11月23日搜索扣得上開物
    品後，僅影印其中4 面有記載數字之紙張（相同之紙張見本
    卷第85、86、88、89頁），附在臺中縣警察局東勢分局刑案
    偵查卷宗（見警卷第6 頁），而未將本院卷第84、87頁所示
    之紙張影印附卷，顯然臺中市政府警察局東勢分局員警於警
    詢時，未能充分注意有利於被告之事項，進而質疑該批筆記
    本2 本及便條紙2 張均係被告記載選舉人人數之名冊，因而
    予以扣案。又被告於警詢時尚供稱：「（所查扣之便條紙上
    紀錄之數字有1 張所記載之數字有10組數字之總和，與萬興
    村全部計10鄰吻合，你如何解釋？）我也不知道」等語（見
    選他卷第49、50頁）。則依員警詢問內容，乃認扣案之記事
    本2 本及便條紙2 張，其中1 張有與萬興村全部計10鄰吻合
    ，進而質疑該等扣案物均屬被告為行賄他人而統計票數所用
    之物。惟臺中市第1 屆里長選舉石岡區萬興里（1 至10鄰）
    各鄰別選舉人人數各為180 、126 、123 、165 、216 、10
    8 、84、177 、104 、141 ，合計1424人，有臺中市選舉委
    員會100 年8 月3 日中市選四字第1000001219號函及附件選
    舉人人數統計表影本在卷足憑（見本院卷第63、64頁），且
    經本院逐一比對本院卷第84至89頁紙張影本，並無任何統計
    10鄰人數而有與選舉人人數加總相符之記載，復查無任何相
    關連之數字。堪認扣案之記事本2 本及便條紙2 張，均與本
    案無關連性，亦不得作為認定被告犯罪事實之補強證據。
  (六)末按測謊鑑識之實施，係依據測謊機紀錄受測者對問題關心
    程度所呈現之呼吸、血壓脈搏及皮膚電阻等生理反應來分析
    研判，故施測人員在進行測謊鑑識前，需對受測者之生理及
    心理狀況加以詢問、瞭解，如認為有足以影響測謊結果之因
    素者，即不應予以施測，否則其結果即足以動搖測謊整體結
    構而影響測謊結果之實質。本件經檢察官聲請對被告測謊（
    見本院卷第18頁），且經本院囑託臺灣臺中地方法院檢察署
    對被告進行測謊，經該署函覆稱：「原訂於100 年7 月13日
    16時30分對受測人黃奇正進行測試，惟受測人到場後陳稱，
    伊獨子甫於今年3 月間因意外亡故，伊精神上受到極大衝擊
    ，致長期睡眠品質不佳，且有頭暈之症狀，認不宜進行測試
    」等情，有臺灣臺中地方法院檢察署100 年7 月15日中檢淵
    字第100693號函在卷（見本院卷第56頁）。而被告之子黃東
    升確實於100 年3 月7 日死亡，亦有戶役政連結作業系統在
    卷可稽（見本院卷第61頁），被告稱其因獨子意外亡故，無
    法進行測謊一節，亦屬有據。是依被告目前之精神狀況，不
    宜進行測謊，檢察官前開聲請，已無必要，且無礙於本案被
    告犯罪事實存否之認定，併此說明。
四、綜上所述，證人黃梅玉於警詢、偵訊及本院審理中之證詞，
    並非全無瑕疵可指，且除證人黃梅玉之證詞外，並無其他足
    資證明其證詞確已達於一般人均不致有所有懷疑，而得確信
    其為真實之補強證據，本院自難僅以證人黃梅玉之證述，即
    率認被告確實有違反公職人員選舉之犯行。是檢察官所指出
    之證明方法，無法證明被告有何違反公職人員選舉罷免法之
    犯行。此外，復查無其他積極證據，足資證明被告有公訴人
    所指前揭犯行。被告犯行部分，應屬不能證明，自應宣告被
    告無罪，以昭公允。
據上論斷，應依刑事訴訟法第301 條第1 項前段，判決如主文。
本案經檢察官李莉玲到庭執行職務
中    華    民    國   100    年    9     月    29    日
                  刑事第九庭  審判長  法  官  林靜芬
                                      法  官  蔡岱霖
                                      法  官  柯志民
以上正本證明與原本無異。
如不服本判決應於收受判決後10日內向本院提出上訴書狀，並應
敘述具體理由；其未敘述上訴理由者，應於上訴期間屆滿後20日
內向本院補提理由書（均須按他造當事人之人數附繕本）「切勿
逕送上級法院」。
                                      書記官  鄭晉發
中    華    民    國   100    年    9     月    29    日